【裁判字號】    88,上,428
【裁判日期】    890516
【裁判案由】    返還不當得利
【裁判全文】
臺灣高等法院臺中分院民事判決            八十八年度上字第四二八號
      上  訴  人    甲○○
      訴訟代理人    吳瑞堯    律師
      複 代理 人    陳國華    律師
      訴訟代理人    李郁芬    律師
      被 上訴 人    乙○○  .
      訴訟代理人    林開福    律師
      複 代理 人    劉惠娟    律師
右當事人間請求返還不當得利事件，上訴人對於中華民國八十八年六月一日臺灣臺中
地方法院八十八年度訴字第四九九號第一審判決提起上訴，本院判決如左：
      主      文
上訴駁回。
第二審訴訟費用由上訴人負擔。
      事      實
甲、上訴人方面：
一、聲明：求為判決：
（一）原判決廢棄。
（二）被上訴人應給付上訴人新臺幣八十萬元（下同），及自起訴狀繕本送達翌日起
      至清償日止，按年息百分之五計算之利息。
（三）願供擔保，請准宣告假執行。
二、陳述：除引用原判決書之記載外，補稱：
（一）上訴人訴請被上訴人返還不當得利事件，被上訴人確因上訴人之給付而獲取八
      十萬元之事實，被上訴人亦自承不諱，並經原判決認定無訛，惟以該八十萬元
      係含上訴人在內之全體繼承人所為無條件贈與，而與拋棄繼承無對價關係云云
      置辯，故本件首應審究者，為兩造及其餘繼承人間所為協議之性質為何，及被
      上訴人受領系爭八十萬元之權源究竟為何：
  １．首按「解釋當事人所立書據之真意，以當時之事實及其他一切證據資料為判斷
      之標準，不能拘泥字面或截取書據中一、二語，任意推解致失真意」，又「解
      釋當事人之契約，應以當事人立約當時之真意為準，而真意何在，又應以過去
      事實及其他一切證據資料為斷定之標準，不能拘泥文字致失真意」（最高法院
      十九年上字第二八號及三十九年台上字第一０五三號判例參照）。申言之，依
      前揭最高法院判例意旨所示，本件上訴人與被上訴人及其他共同繼承人間所為
      給付被上訴人八十萬元之協議及被上訴人所簽立拋棄繼承同意書之性質究竟如
      何，即應以當事人立約當時之真意為準，而真意何在，又應以過去事實及其他
      一切證據資料為斷定之標準。
  ２．其次，被上訴人固稱伊受領系爭八十萬元係基於上訴人與其餘繼承人間協議所
      為無條件贈與，惟查該協議之目的依被上訴人所稱係因：「父過世後，全體繼
      承人即母林廖昭華、兄甲○○（即上訴人）、二兄林坤山、姊林美菊，於八十
      七年五月七日上午八時許，在母之主持下，於上訴人住處討論父所遺坐落門牌
      台中縣太平市○○里○○路四三五巷九弄三號房地之處理及分配事宜當時被上
      訴人亦有在場」等語，是以被上訴人亦坦承該次協議目的確係為處理被繼承人
      即上訴人之父林國榮過世後所遺財產分配事宜，殆無疑義。而被上訴人亦自承
      其曾參與該次協議討論被繼承人遺產分配之問題，足見上訴人確實誤認被上訴
      人對於其父林國榮遺產亦有繼承權存在，否則在各繼承人間研商遺產分配事宜
      之際，焉有准許毫不相干之人在場之理？而被上訴人協議時又係基於如何立場
      及資格與會？是依本件協議分予被上訴人八十萬元時之情狀以觀，上訴人確有
      誤認被上訴人對於被繼承人林國榮遺產亦有繼承權之情事。
  ３．被上訴人另以本件遺產分配協議討論結果，同意將該上開房地作價四百八十萬
      元售予上訴人，並將價款四百八十萬元分成六份每份八十萬元，除每位繼承人
      各分得八十萬元外，另同意分予被上訴人及被繼承人長孫林建仲每人各八十萬
      元，而執長孫林建仲亦分得該價金之事，推認該協議之內容非僅法定繼承人始
      可取得價金，被上訴人取得該價金與繼承權無涉云云，復為原判決採為判決之
      依據。惟查，我國傳統上向有所謂「大孫頂尾子」之習俗，換言之，依據我國
      民間傳統習俗，長孫與父執輩之人共同繼承祖父遺產，民間實屬多有，縱依現
      行民法規定長孫並非法定繼承人應無繼承之權，然如無侵害法定繼承人特留分
      情事，則此項民間習俗仍非法所不許。是則，本件上訴人及其餘繼承人全體同
      意將遺產分予長孫林建仲，實係基於長孫繼承之民間習俗，被上訴人執此而謂
      該協議對於被繼承人遺產之分配並非基於繼承權所為，顯然無視長孫繼承之習
      俗，原判決對此復未詳予查究，其判決顯有不當之處。實則，由上訴人與其餘
      繼承人間就遺產分配情狀以觀，除被上訴人係因上訴人不諳法律誤認其亦有繼
      承權而分給八十萬元遺產外，其餘所有分得財產之人均為依繼承法制有繼承權
      之法定繼承人或為依民間習俗可為繼承之人，益見本件所受領該四百八十萬元
      遺產之人均係因繼承法制或習慣而來而與繼承關係至切，要非如被上訴人所稱
      與繼承無關云云，至為灼然，原判決對此未遑詳予審酌，即認被上訴人受領系
      爭八十萬元與繼承無涉而駁回上訴人之訴，自嫌率斷。
  ４．據上所陳，綜觀被繼承人林國榮之全體繼承人（含被上訴人）於八十七年五月
      七日針對應繼財產所為分配協議，確係為研商被繼承人林國榮之遺產分配事宜
      而召集，且被上訴人亦與全體之繼承人同時與會；嗣經討論後決議將被繼承人
      林國榮所有上開房地作價四百八十萬元售予上訴人，而將該價金平均分配予全
      體繼承人（含被上訴人）並依民間習俗將遺產分予長孫林建仲，故其分配結果
      亦係將應繼財產分配予依法律或傳統習俗得為繼承之人，是依此等協議目的及
      當時一切情狀而觀，本件被上訴人受領系爭八十萬元確係本於上訴人誤認被上
      訴人亦有繼承權而將遺產分予被上訴人所致，並依代書所示於各繼承人領取所
      分得八十萬元同時簽具拋棄繼承之書面，揆諸前開最高法院判例意旨，參酌本
      件協議目的、與會人員及嗣後協議結果等諸情事觀之，被上訴人及其他繼承人
      受領該八十萬元確與拋棄繼承間有對價關係。
（二）上訴人確實不知被上訴人無繼承權，而因錯誤致誤將遺產分予被上訴人：
  １．首就被上訴人所稱：「繼承人之一林坤山（即被上訴人二哥）於父過世前，曾
      因被上訴人無繼承權，而與上訴人討論被上訴人部分應如何處理之問題，業經
      證人林坤山於原審供證明確」云云，而認上訴人自始明知被上訴人並無繼承之
      權。但查，證人林坤山於原審固證稱伊父還在世時曾提及被上訴人沒有繼承權
      等語，但其同時表示「伊有問『為什麼他沒有繼承的權利』，他並未回答」等
      語，被上訴人於引述證人林坤山證詞時，僅斷章取義地引用證人部分證詞，而
      漏未引據證人證詞中最關鍵之「伊有問『為什麼他沒有繼承的權利』，他並未
      回答」等語，自有失證人所為證詞真義。實則，依證人林坤山於原審所為證述
      ，足見本件被繼承人林國榮固知悉被上訴人無繼承權之情事，並曾向上訴人言
      及被上訴人無繼承權之情事，然因上訴人不諳法律，不知被上訴人為何無繼承
      權而向被繼承人詢問亦未獲回答，顯見上訴人確實不知被上訴人為何無繼承權
      ，而無被上訴人所稱「上訴人自始即明知被上訴人無繼承權」之事。
  ２．被上訴人另以「證人即代書林敏卿於原審亦已證稱：『甲○○應該知道乙○○
      無繼承權』」，作為其推論上訴人自始即明知被上訴人無繼承權之事實及理由
      。惟查，證人係指於他人間之訴訟，陳述自己觀察具體事實之結果之第三人，
      故證人供證據之用，在就自己觀察具體事實之結果為陳述。即以自己關於某項
      事實之經歷，報告於法院；使法院藉以確定事實。質言之，證人所證述者，必
      須為其所曾經歷之事實，始為適當，要不能以其個人主觀認知而為推測，否則
      即非為證人而應屬鑑定人。故本件證人林敏卿既係因承辦被上訴人與其餘繼承
      人拋棄繼承之事宜，則其自應就其於辦理拋棄繼承過程中所親身經歷之事實為
      證述，至非屬其所經歷之事實，自不能恣意推論，否則即不具有證據能力，此
      為證據法上基本原則，當無疑義。故證人林敏卿縱於原審曾謂：甲○○『應該
      』知道乙○○無繼承權云云，惟此純屬林敏卿個人臆測之見，非其所經歷之事
      實，更未據林敏卿說明其聲稱上訴人知悉被上訴人無繼承權之理由何在，實難
      僅憑林敏卿個人猜想遽認上訴人自始即知悉被上訴人無繼承權之情，被上訴人
      竟基此而為上訴人自始明知被上訴人無繼承權之論據，容有誤解法律。
  ３．被上訴人復以：林代書知道被上訴人無繼承權，至於其所以會自為該同意書，
      乃為避免交錢予被上訴人及其他繼承人時無憑據，並非不知被上訴人無繼承權
      云云。然查，證人林敏卿為專業代書，其為便利起見建議本件繼承事件除上訴
      人外，其餘繼承人在取得分配金額後即拋棄繼承俾便將前揭林國榮房地移轉於
      上訴人名下，則林代書自當知悉該拋棄繼承之書面係將來欲向法院辦理拋棄繼
      承之用，故除非林敏卿代書不知拋棄繼承書面之欲作何用及效力如何，否則豈
      有明知被上訴人對於林國榮遺產無繼承權，僅為求一己之便而令其於前開拋棄
      繼承書上簽章徒生如此鉅大糾紛，顯然違背常情，殊難想像；實則本件拋棄繼
      承同意書係因林代書基於其專業知識，為節省勞費而建議由上訴人給予其餘繼
      承人每人八十萬元後，各繼承人均辦理拋棄繼承，並經繼承人同意後，始由林
      代書擬具拋棄繼承同意書，在交付八十萬元與各繼承人時，同意要求其簽立拋
      棄繼承同意書，其目的除在證明（含被上訴人在內之）各繼承人收訖所分得之
      八十萬元外，更係基於各繼承事前協議所為，而該協議被上訴人亦確曾親自參
      與，該拋棄繼承書更係被上訴人親閱無誤後始簽名於其上，自不容被上訴人事
      後信口否認。
（三）本件係因上訴人於分割遺產時誤認被上訴人亦有繼承之權而錯將遺產分配給無
      繼承權之被上訴人所致，並非被上訴人所稱無條件贈與，此可由八十七年五月
      七日協議分配被繼承人林國榮遺產時，被上訴人亦曾與上訴人及其餘繼承人共
      同參與協商之情狀及該次協議結果同意將被繼承人林國榮所留房地作價售予上
      訴人，並將所得價款分配予（含上訴人誤認有繼承權之被上訴人）法定繼承人
      及依民間習俗有繼承權之長孫林建仲，已如前述，故觀諸該次協議情狀及協議
      結論，本件被上訴人取得系爭八十萬元確係基於上訴人誤認被上訴人有繼承權
      限而將遺產分配予渠所致，並有被上訴人所簽具拋棄繼承同意書可按。況且，
      證人即當時辦理遺產分配等事宜之代書林敏卿亦證稱：「房子由錫（指上訴人
      ）拿回去，錫說要給他們每人八十萬元，由六人分，包括四個兒女及母親」等
      語，可知本件繼承依全體繼承人（含被上訴人在內）所為協議，同意將房屋部
      分作價售予上訴人，所得四百八十萬則分配給「四個兒女及母親」，可知當時
      林敏卿所稱四個兒女確有包括被上訴人在內，則被上訴人取得該系爭八十萬元
      確係基於繼承權而來，要非如其所稱係上訴人之「無償贈與」，且包含被上訴
      人在內之全體繼承人對於本件遺產分配方式亦均表同意，並簽具拋棄繼承之同
      意書，則依上揭最高法院三十九年台上字第一０五三號判例意旨所示，據該協
      議當時情狀，則本件被上訴人取得系爭八十萬元確係出基於繼承之故，被上訴
      人亦確有取得八十萬元後拋棄繼承之意，不容被上訴人恣言狡辯。今上訴人以
      其認定被上訴人繼承資格有誤而依民法第八十八條規定撤銷該錯誤之意思表示
      ，該契約撤銷後被上訴人所取得之八十萬元，即屬原法律上之原因而受利益，
      上訴人因而請求被上訴人返還所受領八十萬元之不當得利，並依民法第二百四
      十六條客觀給付不能、第二百六十六條不可歸責於兩造之給付不能等規定，請
      求被上訴人返還系爭八十萬元，自屬有據。
三、證據：除引用原審立證方法外，聲請訊問證人林敏卿。林坤山、林美菊。
乙、被上訴人方面：
一、聲明：求為判決：
（一）上訴駁回。
（三）如受不利判決，願供擔保，請准宣告免為假執行。
二、陳述：除引用原判決書之記載外，補稱：
（一）上訴人自始即明知被上訴人無繼承權，並無任何錯誤，其事證及理由如下：
  １．兩造祖父係入贅（故子孫均從母姓，即姓林），為使子孫中有一人能改姓父輩
      之姓（即姓邱），乃將被上訴人在名義上過繼給姓邱之人（即邱茂龍夫婦），
      惟實際上，被上訴人始終均住於本生父母家中，未曾在養父母家中住過。是被
      上訴人在名義上已過繼給他人，並改姓邱之事實，家人（含上訴人）始終均知
      悉，且亦知在法律上被上訴人並無繼承生父林國榮遺產之權利。繼承人之一林
      坤山（即被上訴人之二哥），於父過世前（按當時被繼承人身體已轉壞），曾
      因被上訴人無繼承權，而與上訴人討論被上訴人部分應如何處理之問題，業經
      證人林坤山於原審供證明確。另證人即代書林敏卿於原審亦已證稱：「甲○○
      應該知道乙○○無繼承權」等語。又兩造之母林廖昭華於原審庭訊時，亦曾證
      稱上訴人自始即知被上訴人無繼承權，惟筆錄漏未記載。故上訴人自始即知被
      上訴人無繼承權，並無任何錯誤，應無疑義。
  ２．至上訴理由謂：況連負責為遺產及繼承事宜之代書都不知被上訴人無繼承權，
      更遑論讀書不多毫無法律知識之上訴人，再由亦分得八十萬元之林建仲並未簽
      立同意書之事實觀之，更足知上訴人及全體繼承人確實不知被上訴人無繼承權
      云云。此除與前揭兩造家人供證不符外，亦與代書林敏卿之結證不符，蓋林代
      書不但自己知道被上訴人無繼承權，且知「上訴人亦知被上訴人無繼承權」。
      至於林代書所以會自為該同意書，乃為避免交錢予被上訴人及其他繼承人時無
      憑據，暨為省事及節稅（此詳後述）並非不知被上訴人無繼承權。又上訴人之
      子林建仲所以未立同意書，乃因其分得之錢，上訴人並未實際拿出來，亦即未
      將錢交由林代書轉交，故林代書當然無須要求其立同意書以為收款憑證，故上
      訴人以此而謂伊及其他繼承人不知被上訴人無繼承權云云，顯無所據。
（二）被上訴人所分得之八十萬元，係來自全體繼承人之無條件贈與，非來自上訴人
      。當然，亦與「拋棄繼承」無對價關係，茲分述如下：
  １．被繼承人（即父林國榮）過世後，全體繼承人即母林廖昭華、兄甲○○（即上
      訴人）、二兄林坤山、姊林美菊，於八十七年五月七日上午八時許，在母林廖
      昭華主持下，於上訴人住處討論父所遺坐落門牌台中縣太平市○○里○○路四
      三五巷九弄三號房地之處理及分配事宜，當時被上訴人亦在場。經討論結果，
      全體繼承人均同意將該房地作價四百八十萬元，售予上訴人，亦即全體繼承人
      對於上訴人有四百八十萬元之債權。又全體繼承人並決議將對上訴人之四百八
      十萬元債權（按此債權為全體繼承人準公同共有），分成六份，每份為八十萬
      元債權。除每位繼承人每人各得八十萬元債權外，另同意無條件分給（即贈與
      、讓與）非繼承人之長孫林建仲（即上訴人之子）及被上訴人每人各八十萬元
      債權。除上訴人之債權債務因混同而消滅，及其子所分得之八十萬元債權外，
      上訴人祇尚欠其他三位繼承人及被上訴人每人各八十萬元，共計三百二十萬元
      。達成協議後，則由上訴人委託代書林敏卿辦理手續，其他繼承人及被上訴人
      ，均僅依代書之指示辦理而已，對辦理之過程及細節，均不清楚。以上事實業
      經證人林廖昭華、林坤山、林美菊及林敏卿供證明確，自為真實。故被上訴人
      所分得之八十萬元，係來自全體繼承人之無條件贈與，並非來自上訴人，亦與
      拋棄繼承無對價關係明甚。
  ２．至所以會有原證一之同意書（其內容為「：：：立同意書人等同意全部拋棄繼
      承權而由甲○○君繼承屬實，但甲○○應以新台幣三百二十萬元整補貼其母林
      廖昭華，弟林坤山、乙○○、林美菊每人各新台幣八十萬元整：：：」），業
      據林敏卿於原審調查時結證甚詳。足證嗣後八十七年五月十二日同意書及拋棄
      繼承之表示，乃代書為免交錢給被上訴人及其他繼承人無憑據及為省事（按即
      避免繼承後再買賣，多一道手續，且同時亦可節稅），所自為者，並非為前開
      協議時，曾以此為條件或對價甚明。從而，上訴人一再持此與本件分產及贈與
      無關之同意書作為本件請求之依據，誠無足採。
  ３．由上述可知，前開全體繼承人協議之法律性質為：「上訴人與全體繼承人成立
      買賣契約，全體繼承人對上訴人有四百八十萬元債權。全體繼承人並協議將此
      債權分成六份，每份為八十萬元。並同意將其中一份八十萬元債權，贈與被上
      訴人，當場即合意讓與債權並通知上訴人即債務人。」故被上訴人之受贈係來
      自全體繼承人之協議，並非來自上訴人，故對上訴人自未負有拋棄繼承或其他
      任何義務，兩造間並無成立任何雙務契約。準此，足認被上訴人所分得八十萬
      元，係來自全體繼承人之無條件贈與，與上訴人個人無涉，更與『拋棄繼承』
      無任何對價關係（按上訴人之子林建仲亦以此協議方式取得八十萬元，亦為上
      訴人所承認）。詎上訴人竟以「觀諸同意書內容『立同意書人等同意全部拋棄
      繼承而由甲○○君繼承屬實，但甲○○應以新台幣三百二十萬元整補貼其母林
      昭華、弟林坤山、乙○○、及妹林美菊每人各八十萬元整』等語，可知確協議
      書係由上訴人個別與各繼承人及被上訴人簽立」云云，而謂該款為上訴人個人
      所付與，且與『拋棄繼承』有對價關係，並以被上訴人為非繼承人，無從拋棄
      繼承為由，而主張有客觀給付不能之情事云云，完全與前揭事證不符，自無理
      由，殊不足採。又如前述，本件拋棄繼承與前開全體繼承人之協議無關，故拋
      棄繼承是否有效，亦與本件爭點無涉。
（三）本件債權贈與（讓與）之協議既由全體繼承人為之，則撤銷權之行使（按本件
      並無得撤銷之事由，已如前述。）自應由全體繼承人共同為之始合法：
      被上訴人所分得八十萬元債權，既為全體繼承人之準公同共有及公共同讓與，
      則縱使上訴人有所謂錯誤情事（按被上訴人否認之），依民法第八百三十一條
      及八百二十八條第二項規定，其亦須得全體讓與人之同意方得行使撤銷權。而
      上訴人顯未得其他讓與人之同意，本此，其行使撤銷權，亦顯非合法。
（四）至於全體繼承人於八十七年五月七日在上訴人住處協議時，被上訴人係基於身
      為家中一份子立場在場（按被上訴人雖過繼予他人，然仍一直住在家中），並
      非基於繼承人之身分在場，且僅在場，並未參與協議。故當時被上訴人在場乃
      極為自然之事，並不會使上訴人因而有所誤認（按況證人林坤山及林敏卿均已
      供證，上訴人早知被上訴人無繼承權），故上訴人以此而作為其有所謂誤認之
      依據云云，為不足採。詎上訴人竟又將前開林坤山證詞，由「上訴人與林坤山
      之對話」曲解成「被繼承人林國榮與林坤山之對話」，其無足採，實不辯自明
      。又上訴人之子林建仲（即長孫）並非繼承人，及協議當日係就已繼承之財產
      予以分配等事實，為上訴人所自承。故協議當天，之所以分六分之一予林建仲
      ，乃係基於全體繼承人之贈與，而非因林建仲原即為繼承人至明（按亦即與上
      訴人所謂之「大孫頂尾子」無關）。更重要者，乃此與上訴人是否知被上訴人
      有無繼承權之事根本無涉，故上訴人以此作為其不知被上訴人無繼承權之依據
      云云，不足採信。益證上訴人謂其不知被上訴人無繼承權云云，確非事實。
（五）基上，上訴人自始即明知被上訴人對其父林國榮之遺產無繼承權，自無所謂錯
      誤情事。又被上訴人所收受八十萬元，既係基於全體繼承人之債權贈與，非無
      法律上之原因，且兩造亦未成立任何雙務契約，本件自無民法第八十八條、第
      二百四十六條、第二百六十六條，及第一百七十九條等規定之適用。本件上訴
      ，顯無理由。
三、證據：除引用原審立證方法外，補提八十七年五月十二日同意書影本一件為證；
    並聲請訊問證人林坤山、林美菊。
丙、本院依職權調閱臺灣臺中地方法院八十七年度繼字第三五０號拋棄繼承事件卷一
    宗。
      理      由
一、本件上訴人主張：伊父林國榮之繼承人僅伊、母林廖昭華、弟林坤山及妹林美菊
    四人，而被上訴人雖係林國榮血緣上之三子，但於林國榮死亡前，業經訴外人邱
    茂興、邱游錦綢收養，依法應無繼承權。因伊不清楚法律相關規定，誤認被上訴
    人有繼承權，乃於八十七年五月間與被上訴人及其他繼承人簽訂同意書，約定就
    被繼承人林國榮生前所遺財產，被上訴人及其他繼承人同意全部拋棄繼承，伊則
    同意補貼被上訴人及其他繼承人各八十萬元，作為拋棄繼承之代價，伊並於立約
    當時交付面額八十萬元支票一紙予被上訴人，嗣被上訴人檢具相關資料向法院聲
    明拋棄繼承，因無繼承權遭駁回，伊始知被上訴人無繼承權，而無庸給付被上訴
    人該款以為其拋棄繼承之代價。上開同意書因伊就被上訴人繼承資格事有誤認而
    簽立，依民法第八十八條規定，伊自得以起訴狀繕本送達為撤銷該簽立同意書之
    錯誤意思表示，而該契約撤銷後，被上訴人所取得八十萬元，自無法律上原因而
    受有利益。又該同意書之性質應屬雙務契約，被上訴人依約負有聲明拋棄繼承之
    義務，伊負有給付八十萬元作為被上訴人拋棄繼承代價之義務，然被上訴人既非
    法定繼承人，無從履行其給付，該給付顯屬客觀不能，依民法第二百四十六條規
    定，兩造間契約應屬無效。另如認兩造間契約非自始當然無效，則因被上訴人無
    法為拋棄繼承之聲明，其給付顯屬不能，則依民法第二百六十六條規定，伊亦得
    免為對待給付。是依民法第一百七十九條不當得利之法律關係，被上訴人均應返
    還已受領之八十萬元等情。求為命被上訴人應給付伊八十萬元，及自起訴狀繕本
    送達翌日起至清償日止，按年息百分之五計算之利息之判決。
二、被上訴人則以：全體繼承人所為該協議，性質上應係上訴人與全體繼承人成立買
    賣契約，全體繼承人對上訴人有四百八十萬元債權，並協議將此債權分成六份，
    每份八十萬元，而將其中一份八十萬元債權贈與伊，當場即合意讓與債權並通知
    上訴人。故伊之受贈係來自全體繼承人之無條件贈與，非來自上訴人之對待給付
    ，兩造亦無成立任何雙務契約。又上訴人自始明知伊對林國榮遺產無繼承權，自
    無所謂錯誤情事；又伊所收受八十萬元，係基於全體繼承人之債權贈與，非無法
    律上原因，更與拋棄繼承無對價關係。是本件無民法第八十八條、第二百四十六
    條、第二百六十六條及第一百七十九條等規定之適用，上訴人之訴顯無理由等語
    。資為抗辯。
三、查上訴人主張其父林國榮之法定繼承人為伊、母林廖昭華、弟林坤山及妹林美菊
    四人，被上訴人雖係林國榮血緣上三子，然於繼承事實發生前業經訴外人邱茂興
    、邱游錦綢收養，嗣為處理被繼承人遺產，上訴人遂各交付訴外人林坤山、林美
    菊及被上訴人面額八十萬元支票各一紙，被上訴人並已提示兌現而受領該八十萬
    元之事實，業據提出支票影本、原法院八十七年度繼字第三五○號民事裁定影本
    等件為證，為被上訴人所不爭。上訴人此部分之主張，固非無據。
四、上訴人又主張因其對被上訴人繼承資格事有誤認而簽立同意書，並給付八十萬元
    予被上訴人，依民法第八十八條規定，其自得撤銷該錯誤之意思表示。且該同意
    書之性質應屬雙務契約，亦即依約被上訴人負有聲明拋棄繼承之義務，其負有給
    付八十萬元作為被上訴人拋棄繼承代價之義務，然被上訴人既非法定繼承人，無
    從履行給付，該給付顯屬客觀不能，兩造間契約應屬無效。另因被上訴人無法為
    拋棄繼承之聲明，其給付顯屬不能，則依民法第二百六十六條規定，其亦得免為
    對待給付之情，惟為被上訴人所否認，並以前揭情詞置辯。是本件應審究者，厥
    為被上訴人受領系爭八十萬元是否依憑上開協議，及有無權源﹖
五、經查：
（一）按解釋當事人所立書據之真意，以當時之事實及其他一切證據資料為判斷之標
      準，不能拘泥字面或截取書據中一、二語，任意推解致失真意（最高法院十九
      年上字第二八號判例參照）。本件上訴人主張被上訴人應返還八十萬元之不當
      得利，無非以其於八十七年五月間與訴外人林廖昭華、林坤山、林美菊（下稱
      林廖昭華等人）及被上訴人所簽立之同意書為據。惟該同意書雖記載「立同意
      書人：林廖昭華等因被繼承人林國榮於民國八十七年四月二十三日去世，生前
      所遺之不動產及動產，立同意書人等同意全部拋棄繼承權而由甲○○君繼承屬
      實，但甲○○應以新台幣三百二十萬元整補貼其母林廖昭華、弟林坤山、乙○
      ○、及妹林美菊每人各新台幣八十萬元整，：：：」，然兩造及林廖昭華等人
      簽立該同意書之緣由，據證人林敏卿在原審結稱：「同意書是我做的，甲○○
      叫我去他家，他們都在場，因他爸爸過世要處理房地產，之前地們都已談好，
      錫（即上訴人）及其母都說有一棟房子及零碎地，原告（指上訴人）說：『我
      母親說房子用四百八十萬元算，其他的地給原告』，我當場也有問其他地的處
      理，每個人都點頭，房子由錫拿回去，錫說要給他們每人八十萬元，由六人分
      ，包括四個兒女及母親、長孫。：：：錫問我要辦何手續，我叫他們領印鑑證
      明、戶籍謄本，既然原告要房子及畸零地，乾脆辦拋棄由一人繼承，然後他們
      將證件拿來，（上訴人）再把票交給我。因我手上拿三百二十萬元的票，怕有
      責任，才寫同意書，他們跟我拿錢，就叫他們簽名，同意書只有這意思，為了
      省事做拋棄。故同意書上才又寫拋棄繼承的字樣，因錫的意思之前都協調好，
      才叫我去辦的」等語（見原審卷第三二頁背面、三三頁），核與證人林敏卿在
      本院結證情節相符（本院卷八四頁）。是該同意書之文字作成，尚非兩造及林
      廖昭華等人協議之真意。
（二）被繼承人林國榮生前所遺門牌台中縣太平市○○里○○路四三五巷九弄三號房
      地，於八十七年五月七日由上訴人之母林廖昭華作價四百八十萬元賣給上訴人
      ，該價金分作六份，由林廖昭華、甲○○、林坤山、乙○○、林美菊及長孫林
      建仲每人各分一份，亦即各分得八十萬元，林廖昭華所分得部分並轉贈長孫林
      建仲，另被繼承人林國榮所遺其餘零碎土地亦給上訴人，此情業據在場協議人
      即證人林廖昭華、林坤山、林美菊在原審證述明確（原審卷三０至三一頁），
      亦經證人林坤山、林美菊於本院證陳無異（本院卷八六頁），各該證人所言互
      核相符。且上訴人在原審亦不否認參與協議一事，並稱：「當時我母親出來作
      主要我給每個人八十萬元，：：：我沒說什麼話，：：：當時大家翻臉，他們
      要我立刻拿現金出來，我說可以，要拋棄繼承經過法院公證，我們討論房子的
      事只有一次，：：：當場我母親指定我打電話叫代書來，代書講該怎麼辦，叫
      其他人拿證件，我去銀行開本票交給代書」（原審卷六０頁）；又於本院陳稱
      ：「依證人林敏卿等人於原審審理時之證詞，：：：能認定上訴人曾與全體繼
      承人及被上訴人就遺產分配事宜作協議」、「全體繼承人：：：於八十七年五
      月七日針對應繼財產所為分配之協議」、「可知本件繼承依全體繼承人：：：
      所為之協議，同意將房屋部分作價售予原告，所得四百八十萬則分配給『四個
      兒女及母親』」等語（本院卷二九、六一、六六及六七頁）。是該證人證述與
      上訴人所陳協議情形大致相符，自屬可採，則被上訴人取得八十萬元，顯非依
      憑兩造間所簽立該同意書，而係基於繼承人全體在場所為協議甚明。乃上訴人
      猶謂被上訴人取得系爭八十萬元確係基於繼承權而來云云，顯難謂與實情相符
      ，委無足取。
（三）參據證人林坤山在原審證稱：「邱坤山是我弟弟，甲○○在我家，當時我父親
      還在時說：被告（指被上訴人）姓邱沒有繼承權，我問我哥哥，為什麼他沒有
      繼承權，因我爸爸那時身體不好，我哥哥（原告）到我家聊天，原告（指上訴
      人）說：阿三姓邱沒繼承的權利。我問：為什麼？他（應指甲○○）默不語。
      我們私下只談過這一次，主要是因為處理我父親財產才談的」（原審卷四三頁
      ）；於本院證以：「甲○○早就知道乙○○無繼承權，在我父親病重時，甲○
      ○就到我家，告訴我乙○○無繼承權，我問他乙○○是我弟弟，為何無繼承權
      ﹖甲○○沒說話，祇說他姓邱」（本院卷八六頁）等語。可見其時上訴人與繼
      承人之一林坤山兄弟間為處理其父財產事宜，上訴人親口向林坤山表示被上訴
      人即阿三姓邱無繼承權無訛。被上訴人抗辯上訴人自始即知伊因被收養改姓邱
      而無繼承權一節，尚非全然無稽。又參酌證人林廖昭華等人證述協議內容，係
      全體繼承人（即林廖昭華、林坤山、林美菊、甲○○）均同意將被繼承人所遺
      該房地以四百八十萬元賣與上訴人，該價金並平均分由六人取得，已如前述，
      亦即除法定繼承人四人外，被上訴人及長孫林建仲亦可各分一份。是依協議內
      容非僅法定繼承人始可取得價金，應認就該價金全體繼承人同意以均分六份方
      式處分，其中二份並各贈與被上訴人及長孫林建仲，該協議係全體在場人所共
      為，非上訴人與各在場人分別成立之契約關係。而林建仲究非法定繼承人，則
      繼承人就令顧念台灣民間「大孫頂尾子」等習俗不虛，其時協議並由林建仲取
      得其中一份，亦無悖常情，均無礙於被上訴人與林建仲非依繼承，乃依全體繼
      承人所為該協議而各受贈取得一份價金八十萬元之事實。
（四）雖上訴人主張其所為給付係因當事人之資格認識錯誤，而撤銷該錯誤之意思表
      示，請求被上訴人返還所受領八十萬元。然查，上訴人所為給付並非基於繼承
      之法律關係，且與應繼分無涉，而係出於上訴人及林廖昭華等人共同協議，此
      觀協議內容除法定繼承人外，長孫亦可分得八十萬元自明，有如前述。足見被
      上訴人是否具法定繼承人之資格，亦與被上訴人基於該協議得受領系爭八十萬
      元之權源無涉，尚不得因上訴人個人自謂錯誤即遽主張撤銷意思表示，而使上
      開協議失其效力。
（五）至於拋棄繼承之辦理，原非該協議內容所包括，實係證人林敏卿考量協議之結
      果所作成；況於八十七年五月十二日簽寫該同意書時，對於分給被上訴人八十
      萬元，並未言及此係被上訴人拋棄繼承權之代價，此據證人林敏卿結證屬實（
      本院卷八四頁），復經證人林坤山、林美菊證實（本院卷八六頁）。上訴人徒
      謂「我不懂法律，誰有繼承權我都不曉得，我母親叫我拿錢我就拿，我的意思
      是說要有繼承權才可領到這筆錢」云云，所述其意以有繼承權始可領錢一節，
      既為被上訴人所否認，且與該協議內容不符，上訴人又未舉出其他確切證據以
      實其說，委難憑採。再參以該同意書上所載「此致甲○○收執」字樣，應係被
      上訴人及林坤山、林美菊收款所為之證明單據，難認該同意書係兩造簽立之契
      約，則上訴人主張被上訴人簽訂之該同意書係雙務契約，以拋棄繼承為被上訴
      人取得八十萬元之代價，被上訴人無從拋棄繼承，致其所為給付為客觀不能或
      不可歸責兩造之給付不能云云，尚非可採。
六、綜上所述，被上訴人基於繼承人全體共同協議而受領訟爭八十萬元，非無法律上
    之原因，該協議非屬兩造間雙務契約，上訴人所給付數額亦非依繼承之應繼分而
    為計算。上訴人主張被上訴人應返還不當得利，為不足取。被上訴人所辯，尚屬
    可信。從而，上訴人依民法第八十八條撤銷錯誤意思表示、第二百四十六條客觀
    給付不能、第二百六十六條不可歸責於兩造之給付不能及第一百七十九條不當得
    利之規定，請求被上訴人應給付伊八十萬元，及自起訴狀繕本送達翌日起至清償
    日止，按年息百分之五計算之利息，自有未合，不予准許。其假執行之聲請，因
    訴之駁回而失所依附，併不准許。原審為上訴人敗訴之判決，及駁回其假執行之
    聲請，核無違誤。上訴論旨，指其不當，求予廢棄改判，為無理由，應予駁回。
七、本件事證已臻明確，兩造其餘攻擊防禦方法及舉證，於判決結果不生影響，無庸
    逐一論列，併此敘明。
八、據上論結，本件上訴為無理由。依民事訴訟法第四百四十九條第一項、第七十八
    條，判決如主文。
中      華      民      國    八十九     年      五       月    十六    日
~B1民事第五庭審判長法  官  陳滿賢
~B2                法  官  許武
~B3                法  官  簡清忠
右為正本係照原本作成。
不得上訴。
~B                 書記官  陳振海
中      華      民      國    八十九     年      五       月    十九    日
                                                                        Ｉ


司法院資訊處製作；財團法人民間司法改革基金會備份。
